【裁判字號】    89,易,2735
【裁判日期】    891117
【裁判案由】    損害債權
【裁判全文】
臺灣高雄地方法院刑事判決                        八十九年度易字第二七三五號
    公  訴  人  臺灣高雄地方法院檢察署檢察官
    被      告  甲○○
右列被告因損害債權案件，經檢察官為不起訴處分（八十八年度偵字第一四五七三號
）後，告訴人聲請再議，由台灣高等法院高雄分院檢察署檢察長以八十八年度議字第
一二八○號命令發回，經檢察官續行偵查後提起公訴（八十八年度偵續字第三三五號
），本院判決如左：
    主  文
甲○○無罪。
    理  由
一、公訴意旨略以：被告甲○○因曾提供其所有坐落於高雄縣美濃鎮○○段三八三號
    土地，作為向高雄縣美濃鎮農會借貸新台幣（下同）六百五十萬元之設定抵押權
    擔保，為債務人；惟因未按時繳納本息，於民國八十七年三月間，為高雄縣美濃
    鎮農會向台灣高雄地方法院民事執行處聲請查封拍賣，為已受強制執行之際，乃
    甲○○為意圖損害債權人之債權，竟於八十七年七月間，在上開土地上，興建祖
    墳，致使法院多次拍賣，均因土地上有墳墓而無人承買，致生損害於債權人債權
    之追償。因認被告甲○○涉犯刑法第三百五十六條之損害債權罪嫌等語。
二、按犯罪事實應依證據認定之，無證據不得推定其犯罪事實；復不能證明被告犯罪
    或其行為不罰者，應諭知無罪之判決，刑事訴訟法第一百五十四條、第三百零一
    條第一項分別定有明文。又認定不利於被告之事實，須依積極證據，苟積極證據
    不足為不利於被告事實之認定時，即應為有利於被告之認定，更不必有何有利之
    證據；且告訴人之指訴，係以使被告受刑事訴追為目的，是其陳述是否與事實相
    符，仍應調查其他證據以資審認，最高法院三十年上字第八一六號及五十二年臺
    上字第一三○○號著有判例足資參照。本件公訴意旨認被告甲○○涉犯刑法第三
    百五十六條之損害債權罪嫌，無非以被告自承確向高雄縣美濃鎮農會借貸六百五
    十萬元並以上開土地設定抵押權以為擔保，而為債務人、上開土地之中央確有被
    告之祖墳，致使法院多次拍賣而無人承買，為其論述依據。
三、訊據被告甲○○固坦承確有向高雄縣美濃鎮農會借貸六百五十萬元，並以上開土
    地設定抵押權以為擔保，而為債務人，事後未按時繳納本息，於八十七年三月間
    ，為高雄縣美濃鎮農會向台灣高雄地方法院民事執行處聲請查封拍賣之事實不諱
    ，惟堅詞否認有何損害債權之犯行，辯稱：上開土地中之祖墳於六十年間既已存
    在，而於八十七年間加以整修並無擴建，伊並無損害債權之意及行為等語。經查
    ：
  (一)按刑法第三百五十六條之損害債權罪，係以債務人於將受強制執行之際，意圖損
    害債權人之債權，而毀壞、處分或隱匿其財產為成立要件，所謂「受強制執行之
    際」，係指於債權人取得執行名義後，強制執行程序尚未終結前之期間內而言，
    是若在債權人未取得執行名義前，縱令債務人有本條之行為，仍不得以本罪論擬
    ，合先敘明。
  (二)本件被告確有向高雄縣美濃鎮農會借貸六百五十萬元，並以上開土地設定抵押權
    以為擔保，而為債務人，事後未按時繳納本息，而於八十七年三月間，為高雄縣
    美濃鎮農會向台灣高雄地方法院民事執行處聲請查封拍賣之事實，業據被告坦承
    不諱，核與告訴代理人乙○○指述之情節相符，並有土地登記謄本乙份及本院八
    十六年度執字第二二五二一號拍賣通知乙份附卷可稽，是被告此部分之自白核與
    事實相符，堪信為真實。
  (三)上開設定抵押權之土地上，確有被告之祖墳之事實，亦據被告供承不諱，並有告
    訴人所提出之現場照片五張在卷足憑，亦堪採信。惟據證人即告訴代理人鍾辛金
    於偵查時證稱：於核准被告貸款時，並無至現場徵信，於拍賣陳報時，雖有至現
    場拍照，因原來祖墳較小且不明顯，故無陳報，修建後變為較大，始發存證信函
    予被告，不可再修建墳墓等語，復據證人即告訴代理人乙○○於本院審理時證稱
    ：上開土地上之墳墓，確於六十年間即存在，而查封土地係於八十七年三月間等
    語，並據證人即高雄縣美濃鎮前德興里里長劉治明於台灣高等法院高雄分院八十
    八年度上易字第一一八六號違反區域計劃法案件中證陳：伊記得小時候土地公廟
    後面即有墳墓等情，有台灣高等法院高雄分院八十八年度上易字第一一八六號判
    決書乙份在卷足憑。職是，上開設定抵押權之土地上，雖存有被告之祖墳，惟該
    墳墓係於六十年間即已興建存在，於八十七年七月間被告加以整修，是被告所辯
    ：上開土地中之祖墳於六十年間既已存在，而於八十七年間加以整修等語，尚與
    事實相符，堪予採信。
  (四)縱如上開設定抵押權之土地上，因存有被告之祖墳，致使法院多次拍賣，均因土
    地上有墳墓而無人承買，而有致生損害於債權人債權之追償，惟如前所述，該墳
    墓既於六十年間已興建存在，而告訴人係於八十七年三月間，始向台灣高雄地方
    法院民事執行處聲請查封拍賣該土地，而取得執行名義，是債務人即被告並非於
    將受強制執行之際，始興建該墳墓，致使損害於債權人債權。又縱認被告於八十
    七年七月間確有整修擴建祖墳之情形，惟被告之整修擴建墳墓行為，並非屬毀壞
    、處分或隱匿其財產之行為，亦無損害債權人之債權，自與前揭損害債權罪構成
    要件有間。職是，揆諸首揭說明，被告所為尚與刑法第三百五十六條之構成要件
    有間。
四、綜上所述，被告甲○○所為即與刑法第三百五十六條損害債權罪之犯罪構成要件
    不合。此外，復查無其他積極證據足認被告確有公訴人所指之犯行，揆諸前揭說
    明，不能證明被告犯罪，依法應諭知無罪之判決。
據上論斷，應依刑事訴訟法第三百零一條第一項，判決如主文。
中      華      民      國      八十九    年      十一    月    十七    日
                                臺灣高雄地方法院刑事第六庭
                                    法  官  洪榮家
右正本證明與原本無異。
如不服本判決，應於判決送達後十日內，向本院提出上訴狀。
                                    書記官  曾定家
中      華      民      國      八十九    年      十一    月    十七    日


司法院資訊處製作；財團法人民間司法改革基金會備份。
